【裁判字號】    96,訴,8550
【裁判日期】    971031
【裁判案由】    履行契約
【裁判全文】
臺灣臺北地方法院民事判決              96年度訴字第8550號
原      告  乙○
訴訟代理人  李文輝律師
被      告  丁○○
            甲○○
共      同
訴訟代理人  胡坤佑律師
上列當事人間請求履行契約事件，本院於民國97年10月17日言詞
辯論終結，判決如下：
    主      文
被告丁○○應給付原告新臺幣貳佰拾萬元，及自民國九十六年
九月二十七日起至清償日止，按年息百分之五計算之利息。
被告應自民國九十六年六月一日起至九十八年五月一日止，按月
於每月一日連帶原告新臺幣捌萬仟佰拾元。
原告其餘之訴駁回。
訴訟費用由原告負擔百分之二十，被告丁○○負擔百分之四十，
餘由被告連帶負擔。
    事實及理由
一、原告主張原告及被告丁○○均為路得興業股份有限公司（下
    稱路得公司）股東，原告持股占全部股份之30% ，丁○○並
    擔任董事長，原告則擔任總經理。民國79年間，路得公司轉
    投資設立加百列工程股份有限公司（下稱加百列公司）。依
    原告所占路得公司股份比例，原告於加百列公司之持股比例
    亦應為30% ，詎丁○○竟將原告之持股比例登記為10% ，並
    將路得公司之許多盈餘挪至加百列公司，甚至於80年間，以
    加百列公司名義購買價值新臺幣（下文未標示幣別為美金者
    ，均指新臺幣）3700萬元之辦公室。於83年間，又以在美國
    成立加百列分公司為由，取走美金30萬元，卻未交待用途及
    支出明細。90年間另以加百列公司名義投資上海邑康及百適
    公司600 萬元，亦未報告投資結果。迄93年3 月間加百列公
    司年終分紅時，丁○○以持股比例10% 計算原告之紅利，原
    告始知丁○○所為原告持股登記有問題，遂拒絕接受，該案
    因此擱置。事後於96年1 月間，丁○○又擅以原告健康不佳
    為由，公告原告退休，復於同月間將加百列公司之不動產以
    4500萬元出售後，竟不發放加百列公司累積數千萬元之盈餘
    ，且另拖欠原告薪資18萬元。原告遂以存證信函要求丁○○
    出面協商上述種種爭議，丁○○因此邀同被告甲○○於96年
    4 月3 日與原告簽署系爭和解書（下稱系爭和解契約），約
    定由丁○○給付原告530 萬元，並以甲○○為丁○○所負債
    務之連帶保證人，而其中230 萬元先以現金支付，另200 萬
    元由丁○○一次開立24張期票，按月兌付，其餘100 萬元以
    處分原告與丁○○名下房屋平分售價之方式給付，並由甲○
    ○代為在3 至6 個月內銷售出清。而原告則退出路得及加百
    列公司，將所持股份拋棄讓渡予丁○○。詎被告簽立系爭和
    解書後，均不履行約定之給付義務。原告自得訴請被告依約
    履行。雖丁○○嗣於96年5 月4 日發函予原告，藉口其簽立
    系爭和解契約，係以530 萬元購買原告之路得公司股權及投
    資加百列公司之可得利益，因原告隱瞞路得公司至95年底資
    產價值已呈負3600萬元，加百列公司之資產淨值僅600 萬元
    ，原告之股權價值已為負數，其所為訂約意思表示有錯誤云
    云，而依民法第88條規定撤銷其訂立系爭和解契約之意思表
    示。惟系爭和解契約之簽訂，係為解決前述兩造間合資期間
    之爭議，並非為買賣原告之股權利益所為。且丁○○始終擔
    任路得公司董事長，委任會計師查核公司財務帳冊，對路得
    公司及加百列公司之資產狀況豈有不知，反是原告負責業務
    ，對於公司資產狀況不甚瞭解，若路得公司真陷於虧損連連
    狀態，亦顯為丁○○在簽訂系爭和解書前所明知，其自不能
    以之作為錯誤撤銷和解之理由，是被告應依約履行給付義務
    ，爰依系爭和解契約之法律關係，提起本訴，聲明請求被告
    連帶給付原告330 萬元，及自起訴狀繕本送達翌日起至清償
    日止，按年息5%計算之利息，並自96年6 月1 日起至98年5
    月1 日止，按月於每月一日連帶給付原告8 萬3333元等情。
二、被告則辯稱丁○○自84年起，常年旅居國外經商，而將路得
    公司人事、業務、財務及會計等事務，均交由原告全權經營
    管理，因此未能知悉路得公司至95年12月底之資產現值已是
    負3600餘萬元，加百列公司資產淨值亦僅600 萬元，原告所
    持路得公司股數現值亦應是負數。詎原告竟隱匿虧損實情，
    欺瞞丁○○使陷於錯誤，致誤認原告持股價值，而簽立系爭
    和解書以430 萬元購買原告之路得公司股份，迨丁○○簽立
    系爭和解書後，稽核原告出賣之股份現值始查知上情，遂委
    請律師依民法第738 條第3 款及第92條規定撤銷系爭和解書
    之買賣股份法律行為並函知原告。系爭和解書既經丁○○撤
    銷，原告自不得請求被告履行。又依和解書第四條載明：「
    乙方（即原告）同意，俟甲方（即丁○○）就本和解書第二
    條內容之現金款項支票（含現金票及期票）開出時，亦隨即
    開出其於加百列公司及路得公司名下之股權拋棄讓渡切結書
    予甲方，絕無異議」。參互對照第二條所載「由甲方先支付
    現金二百三十萬元」之約定，所約定須用之方式已有變更，
    其用意顯係避免立即支付現金，俾便丁○○在開出支票前，
    能有時間請會計師翔實稽核上開股份現值。從而，原告須俟
    丁○○踐行「查核股份現值無訛而開出股款支票」之約定方
    式後，系爭買賣股份契約始克成立。準此，系爭和解書第四
    條約定，不唯係兩造約定須用之一定方式，抑係附停止條件
    之法律行為。原告出賣之上開公司股份現值已是負數，原告
    亦未舉證證明其出賣上開公司股份現值確有430 萬元之價值
    ，故丁○○迄未開出股款支票，則雙方約定須用之一定方式
    既未完成，且停止條件亦未成就，故系爭買賣股份之契約尚
    未成立、生效。原告遽請求給付出賣上開公司股份之價款，
    殊屬無據。何況徵之系爭和解書第四條約定，本件股份買賣
    之雙務契約，係以給付票據而非金錢為付款方式，並無履行
    期限，但有對待給付。原告遽訴請被告給付金錢及遲延利息
    ，既有違債之本旨，亦有悖誠信原則，自不應准許。至於原
    告請求給付售屋款100 萬元部分，因原告迄未出具委任授權
    書交予甲○○委託當地仲介公司銷售其名下之建物，自無「
    所得款項」可供求償。另被告甲○○僅擔任丁○○開立每期
    支票「兌現之連帶保證人」，且係受原告之指定，並非因委
    任或無因管理關係而為主債務人丁○○之債務擔任保證，即
    非民事法上之保證或連帶保證，應屬票據法上之票據保證，
    丁○○迄未開出24張期票，則原告指定甲○○擔任「期票兌
    現之連帶保證人」自失所附麗。原告訴請甲○○連帶給付其
    出賣股份之價款，亦無理由，爰聲明請求駁回原告之訴等語
    。
三、按債權人基於債之關係，得向債務人請求給付，民法第199
    條第1項定有明文。經查，原告主張兩造於96年4 月3 日簽
    訂系爭和解契約之事實，業據其提出該和解書為證，且為被
    告所不爭，堪信為真正。則依上開規定，原告自得請求被告
    依系爭和解契約履行債務。被告雖以前詞辯稱丁○○係受原
    告欺瞞始簽立系爭和解契約，購買原告現值為負數之路得公
    司持股，並已依民法第738 條第3 款及第92條規定函知原告
    撤銷簽訂和解契約之意思表示；系爭和解契約附有「丁○○
    踐行查核股份現值無訛而開出股款支票」之停止條件及約定
    要式，丁○○迄未開出股款支票，系爭和解契約即未成立生
    效云云，否認系爭和解契約之效力。惟查，依原告所提出經
    被告引用之「96年5 月4 日（96）函字第184 號任秀妍律師
    函」（見本院卷第17頁）說明欄第二項所載：「．．．因雙
    方（指原告與丁○○）計算股價基準金額依據之資料有誤，
    故原和解之意思表示亦不正確，敝當事人（指丁○○）爰依
    民法第八十八條規定，委請本所以本函為撤銷意思表示之通
    知」，可知丁○○係以其簽立系爭和解契約之意思表示有「
    錯誤」為由，依「民法第88條」規定向原告表示撤銷其意思
    表示。丁○○上詞稱其於前揭函文係依「民法第92條規定」
    撤銷系爭和解契約之意思表示，顯與事實不符。而依民法第
    88條規定撤銷意思表示者，須以表意人之錯誤或不知事情，
    非由表意人自己之過失者為限，乃同條第1 項但書所明定。
    查丁○○自路得公司設立迄系爭和解契約簽立之後，均任路
    得公司董事長，為其所是認。依證人即自76年起持續擔任路
    得公司會計、總務之丙○○於本院審理中證稱：「（問：乙
    ○擔任總經理之後，丁○○有無繼續處理路得公司財務、會
    計事務？）公司正常流程是總經理簽准請款後，要由乙○及
    丁○○共同簽發支票．．．（問：所經管路得公司財務、會
    計相關表冊，乙○擔任總經理期間有沒有交給丁○○過目？
    ）有，丁○○從國外回來，我就會將表冊交給他看，因為表
    冊都是一個月出來一次．．．（問：馬狀擔任總經理期間，
    把財會表冊交給丁○○閱覽的次數為何？）這是每月一定會
    交給他，只要他回來就會交給他，有時會拖比較久，即使丁
    ○○久一點才回來，我們前面的表冊也要交給他看．．．（
    問：表冊所指為何？）資產負債表、損益表及個案明細表」
    等語，可知丁○○對於路得公司之財務資產狀況，並無不能
    知悉之情況。且丁○○陳稱「自95年10月以後，路得公司在
    原告負責經營下從92年以後開始虧損，被告丁○○見如此下
    去，不是辦法，才撥出較多時間回台灣，準備開始整頓公司
    」等語（見本院卷第137 頁答辯五狀），則其縱使前有長期
    旅居國外之事實，自95年10月起，亦已實際控管路得公司。
    雖丁○○就此辯稱其95年10月後，每月待在大陸時間居多，
    而公司帳冊查核需時，無法一時清查云云。然其既有準備整
    頓路得公司之決定，縱使在臺時間較少，亦非不能瞭解路得
    公司之財務資產狀況。而自95年10月起至系爭和解契約於96
    年4 月3 日簽訂時，迨有半年期間，若如丁○○所述，此半
    年期間尚不足清查路得公司之資產財務狀況，則自系爭和解
    契約簽訂至丁○○委請律師發出上揭撤銷函，不過1 個月時
    間，丁○○又何能得知路得公司之資產已呈負3600萬元？足
    見丁○○上開辯詞並無可採。是丁○○於系爭和解契約簽訂
    前，既有機會查知路得公司之資產狀況，則其於簽訂系爭和
    解契約時，縱有誤認路得公司資產現值之情事，亦屬過失所
    致。依上開說明，本不能依民法第88條規定撤銷其簽訂系爭
    和解契約之意思表示。況其指稱路得公司資產現值為負3600
    萬元，所依憑之資產負債表，據證人丙○○所證，其中部分
    數據係原告離開路得公司後，依丁○○及其妻許美美之指示
    做特別調整，並無經會計師審核等語（見本院卷第144 頁正
    背面筆錄），則該報表是否正確顯示路得公司95年底之現值
    ，亦值懷疑。此外，丁○○亦未證明原告於簽訂系爭和解契
    約前，確有施用詐術致其誤信路得公司之資產狀況。則其於
    本件審理中遽稱其受原告欺瞞，得依民法第92條規定撤銷簽
    訂系爭和解契約之意思表示云云，亦非可取。至於系爭和解
    契約第第二條：「雙方同意由甲方（即丁○○）支付總金額
    新台幣伍佰參拾萬元予乙方（即原告）。乙方亦同意由甲方
    先支付現金貳佰參拾萬元，餘乙方應得之貳佰萬元由甲方以
    24張期票一次開立，每月支付。乙方指定由丙方（即甲○○
    ）作每期支票兌現之連帶保證人」，及第四條：「乙方同意
    俟甲方就本和解書第二條內容之現金款項支票（含現金票及
    期票）開出時，亦隨即開出其於加百列公司及路得公司名下
    之股數拋棄讓渡切結書予甲方，絕無異議」等規定，僅在約
    明兩造所負給付義務及其履行方法，其文義並無約定要式或
    就法律行為附有條件約款之情事，被告以上詞曲解為契約附
    有停止條件、有約定要式等情，亦顯屬無稽，委無可採。準
    此，被告撤銷訂立系爭和解契約之意思表示並不生撤銷之效
    力，原告訴請被告依約履行，即無不合。
四、惟依前揭系爭和解契約第二條、第四條文義，並參照其第三
    條：「另建物款項部分，甲乙雙方暫不結清，雙方同意俟其
    名下建物銷售後，再予平分。有關雙方各自名下擁有之建物
    ，如其中一座於台中市○○路．．．等一共4 間建物，甲乙
    雙方同意交由丙方處理，冀望丙方能於三至六個月內銷售出
    清。該４間建物初估約值新台幣貳佰萬元，而不論銷售超過
    或低於上述金額，經甲乙雙方同意後，所得款項由甲乙雙方
    均分之」約定，可知丁○○應付原告之530 萬元，其中230
    萬元應以現金支票給付，另200 萬元係以一次開立分期按月
    平均攤付之支票以為給付，餘100 萬元則於建物處分後以出
    售所得之半數給付。而上述建物迄本件言詞辯論終結時止，
    並未出售，乃原告所不爭。則上述約定有關丁○○應給付原
    告建物出售所得半數之給付條件，並未成就，原告自不得請
    求此部分之給付。又上述條款文義，雖約定丁○○應給付原
    告230 萬元之現金支票，及合計200 萬元之分期支票，惟支
    票乃支付工具，約定以支票給付而未履行者，並不免除現金
    給付之債務，是原告於本訴請求丁○○逕為給付現金，與上
    開約定並無不合。是原告訴請被告丁○○給付230 萬元，並
    自96年6 月1 日起至98年5 月1 日止，按月於每月一日給付
    原告8 萬3333元部分，洵非無據。惟依上開第二條：「乙方
    （原告）亦同意由甲方（丁○○）先支付現金貳佰參拾萬元
    ，餘乙方應得之貳佰萬元由甲方以24張期票一次開立，每月
    支付。乙方指定由丙方（甲○○）作每期支票兌現之連帶保
    證人」之文義，有關甲○○之連帶保證責任範圍，顯僅限於
    「乙方應得之貳佰萬元由甲方以24張期票一次開立，每月支
    付」部分，而不及於應以現金支付之230 萬元部分。則原告
    所得請求甲○○負連帶清償責任者，僅限於給付分期支票之
    200 萬元部分。又丁○○雖迄未依約開出上開24張分期支票
    ，然上述條文既約定甲○○應連帶保證每期支票之兌現，而
    該支票之給付並不排除現金債務已如前述，則甲○○自應就
    上開分期支票所表徵之200 萬元債務負連帶保證責任，於丁
    ○○未清償前，應對原告負連帶清償責任。
五、綜上所述，原告依系爭和解契約之法律關係，得請求丁○○
    一次給付230 萬元，及分24期按月給付8 萬3333元（200 萬
    ÷24）；另得請求甲○○就上開分期按月給付8 萬3333元部
    分，負連帶給負之責。末按債權未定清償期者，債權人得隨
    時請求清償；給付無確定期限者，債務人於債權人得請求給
    付時，經其催告而未為給付，自受催告時起，負遲延責任。
    其經債權人起訴而送達訴狀，與催告有同一之效力；又遲延
    之債務，以支付金錢為標的者，債權人得請求依法定利率計
    算之遲延利息；應付利息之債務，其利率未經約定，亦無法
    律可據者，週年利率為百分之五，民法第315 條、第229 條
    第2 項、第233 條第1 項前段、第203 條定有明文。從而，
    原告請求丁○○給付230 萬元，並自起訴狀繕本送達翌日即
    96年9 月27日起至清償日止，按年息5%計算之利息；及請求
    丁○○與甲○○自96 年6 月1 日起至98年5 月1 日止，按
    月於每月1 日連帶原告8 萬3333元部分，為有理由，應予准
    許；逾此範圍之請求，為無理由，應予駁回。
六、依民事訴訟法第79條、第85條第1項但書，判決如主文。
中    華    民    國    97    年    10    月    31    日
                      民事第三庭  法  官  黃明發
以上正本係照原本作成
如對本判決上訴，須於判決送達後20日內向本院提出上訴狀
中    華    民    國    97    年    10    月    31    日
                                  書記官  陳怡如


司法院資訊處製作；財團法人民間司法改革基金會備份。
